【裁判字號】    95,矚重訴,1
【裁判日期】    950915
【裁判案由】    貪污治罪條例
【裁判全文】
臺灣高雄地方法院刑事判決             95年度矚重訴字第1號
公  訴  人  臺灣高雄地方法院檢察署檢察官
被      告  己○○
            辛○○
共      同  劉志鵬律師
選任辯護人  賴中強律師
            羅凱正律師
被      告  乙○○
選任辯護人  成介之律師
            劉志鵬律師
            賴中強律師
被      告  丙○○
選任辯護人  劉志鵬律師
            賴中強律師
上列被告等因貪污治罪條例案件，經檢察官提起公訴（95年度偵
字第2188號），本院判決如下：
    主  文
己○○、辛○○、乙○○、丙○○，均無罪。
    理  由
壹、程序方面：按案件由犯罪地或被告之住所、居所或所在地之
    法院管轄，刑事訴訟法第5 條第1 項定有明文。而所謂犯罪
    地，參照刑法第4 條之規定，解釋上自應包括行為地與結果
    地兩者而言，最高法院72年臺上字第5894號判例可資參照。
    本件被告己○○、辛○○、乙○○及丙○○，其住、居所或
    所在地，分別在台北縣市或桃園縣，而渠等審核本件申請案
    之地點，則在台北市，均非本院轄區，然依公訴意旨所示，
    被告己○○、辛○○、乙○○及丙○○等人若成立本件犯罪
    ，係使位於高雄之高雄捷運股份有限公司（以下簡稱高捷公
    司），於從事高雄捷運之興建工程時，獲得非法聘僱外籍勞
    工之利益，亦即本案之犯罪結果地在本院轄區內，揆諸前開
    說明，本院對於本案自有管轄權，合先敘明。
貳、實體方面
一、公訴意旨略以：被告己○○、辛○○、乙○○、丙○○等4
    人，分別係行政院勞工委員會（以下簡稱勞委會）外勞作業
    組之組長、副組長、科長、技士，均為依據法令從事公務之
    人員。緣勞委會考量國內失業勞工人數增加，已足以提供國
    內重大建設之人力需求，乃於民國90年5 月10日，以台90勞
    職外字第0221648 號公告，禁止重大工程申請引進外籍勞工
    。當時高捷公司為求能規避上述禁用外籍勞工公告，遂透過
    高雄市政府捷運局（下稱高市捷運局），先於90年6 月11日
    函請勞委會釋示「高捷公司是否受90年5 月10日公告停止引
    進外勞限制」，然該函文層呈至勞委會副主任委員丁○○時
    ，因其中有關工人基本工資部分，高捷公司所提出之工程經
    費估算說明，是載明「領班新臺幣（下同）2100元、技工19
    00元、大工1700元及小工1500元」，並非以外籍勞工作為規
    劃對象。丁○○遂於90年7 月23日，以「請高市捷運局說明
    本案工程用人經費，為以本國薪資水準或以外國人水準規劃
    」等語批示後，要求高捷公司補充說明。高捷公司隨又以「
    基於本地勞工對於加班、民俗性國定假日期間工作、夜間勞
    動及部分較危險的施工項目等之工作意願較低，除必須以較
    高成本支付外，人力來源亦較困難…等，故本公司在規劃本
    投資案時，已將外籍勞工列入考量」等情，而未實際說明上
    開工程用人經費規劃狀況，於同年9 月13日，再透過高市捷
    運局，函覆勞委會就同一事項函釋。嗣於同年11月15日，遭
    當時勞委會職業訓練局副局長蘇秀義，以「請再函請依郭副
    主任委員交代聲請事項明確說明後再議」等語，要求高捷公
    司詳細說明。時任高捷公司人力資源處經理之賴武元衡量狀
    況後，即於90年12月18日，於公司內簽表示「考量本公司於
    備標階段並未明確估算工程費用之用人成本，若因應勞委會
    來函需要於事後勉強區分本勞或外勞之成本比例，並提供具
    體數據，恐勞委會未必據之作出對本公司有利之裁量，反而
    不利日後外勞之申請，因此本案提暫擱置」。嗣臺灣高速鐵
    路股份有限公司（以下簡稱臺灣高鐵公司）就高鐵後段工程
    可否申請引進外勞乙事，於91年中函請勞委會釋示，經勞委
    會內部研商後，即於92年6 月26日，以勞職外字第09202051
    00號公告：「90年5 月16日前由民間機構投資興建並為營運
    ，營運期間屆滿後，移轉該設備之所有權予政府之重大工程
    （簡稱BOT） ，得申請聘僱外籍營造工」。但要求該BOT 業
    者必須符合「經政府單位核准之BOT 興建工程，其工程總金
    額在2 億元以上，工期在1 年6 月以上，且興建工程計畫係
    依當時外勞政策考量勞動力之使用者，如BOT 之得標業者，
    其與政府簽訂BOT 合約之時間在90年5 月16日以前，得申請
    聘僱外籍營造工從事營造業工作」等條件。BOT 得標業者於
    申請時，並應檢附工程合約及相關證明工程計畫擬訂係依當
    時外勞政策考量勞動力使用等文件。高捷公司得知勞委會92
    年6 月26日上述公告准許臺灣高鐵公司聘用外籍勞工後，即
    由庚○○與曾承祥2 人，於92年7 月17日前往勞委會外勞作
    業組，與被告己○○、辛○○、乙○○、丙○○等人討論申
    請外籍勞工相關事宜，會中己○○、辛○○、乙○○、丙○○等人，即承前勞委會於90年間，針對高捷公司申請函釋引
    進外籍勞工案件相同見解，要求高雄捷運公司於提出申請函
    時，必須說明「當時規劃是以外勞來考量，並附相關資料說
    明」及「是以本公司（高捷公司）或以統包商為雇主來申請
    ？及申請外勞人數上限之計算人數結果」等事項。高捷公司
    明知當初規劃工程時，未將外籍勞工作為勞力來源，計算工
    程用人經費時，亦無將外籍勞工列入規劃對象，而該公司所
    提出之工程建造成本估算說明中，有關基本工資部分，均是
    以本國勞工作為規劃及估算之對象，竟仍於92年9 月24日，
    以高捷A1字第3737號函，向勞委會申請引進外籍勞工，並於
    函文說明中佯稱：「…已將外勞列入未來施工之勞力來源…
    」及「…參照當時國內重大工程得使用外勞從事營造業之市
    場行情及法令規定，並依本公司當時計畫顧問（中興工程顧
    問公司）所做已將外勞估算在內之工程建造成本估算說明，
    作為本公司當時估算工程建造成本之基準」等語，並未附相
    關資料以實際說明規劃時有將外勞納入考量。詎己○○、辛○○、乙○○及丙○○等4 人，均明知高捷公司並未針對上
    述外籍勞工用人經費問題，再另行提出合理詳細資料說明，
    顯有違背勞委會勞職外字第0920205100號公告規定，竟基於
    使高捷公司得順利引進外籍勞工之圖利犯意，於92年11月7
    日以「據該公司所附（投資計畫書第二冊第三章）第3-128
    頁，勞工供應包含外勞，符合上開公告事項2 之規定」等語
    ，簽請同意高捷公司申請聘僱外籍勞工案，可辦理引進外籍
    勞工2688人，並於同年12月3 日以勞職外字第0920606414號
    函覆高捷公司，總計圖利高捷公司8 億3026萬9440元（計算
    方式，以上述用人成本工資平均計算獲得平均數1800元，乘
    以每月工作日數22日，獲每月平均薪資3 萬9600元，減去外
    勞每月薪資1 萬5840元，乘以勞委會准許引進之人數2688人
    ，得每月（本、外勞工資差總額）6386萬6880元，再乘以自
    93年6 月28日開始外勞入境至94年8 月1 日，取約略工作月
    數13月，共得8 億3026萬9440元），因認被告己○○、辛○○、乙○○、丙○○4 人，均涉犯貪污治罪條例第6 條第1
    項第4 款之圖利罪嫌。
二、按被告未經審判證明有罪確定前，推定其為無罪；犯罪事實
    ，應依證據認定之，無證據不得認定犯罪事實。又不能證明
    被告犯罪者，應諭知無罪之判決，刑事訴訟法第154 條、第
    301 條第1 項分別定有明文。次按，認定犯罪事實所憑之證
    據，雖不以直接證據為限，間接證據亦包括在內，然而無論
    直接證據或間接證據，其為訴訟上之證明，須於通常一般人
    均不致有所懷疑，而得確信其為真實之程度者，始得據為有
    罪之認定，倘其證明尚未達到此一程度，而有合理之懷疑存
    在時，即難遽採為不利被告之認定，最高法院著有76年臺上
    字第4986號判例可資參照。又依刑事訴訟法第161 條第1 項
    規定，檢察官就被告犯罪事實，應負舉證責任，並指出證明
    之方法。因此，檢察官對於起訴之犯罪事實，應負提出證據
    及說服之實質舉證責任。倘其所提出之證據，不足為被告有
    罪之積極證明，或其指出證明之方法，無從說服法院以形成
    被告有罪之心證，基於無罪推定之原則，自應為被告無罪判
    決之諭知，最高法院亦著有92年臺上字第128 號判例可參。
    末按，貪污治罪條例第6 條第1 項第4 款規定：「對於非主
    管或監督之事務，明知違背法令，利用職權機會或身分圖自
    己或其他私人之不法利益，因而獲得利益者，處5 年以上有
    期徒刑，得併科3000萬元以下罰金」，觀諸其構成要件，係
    將刑之可罰性限縮在圖私人不法利益，且在主觀犯意上，需
    以行為人「明知違背法令」為必要，並將圖利罪規定為實害
    犯。而所謂「違背法令」，依立法理由之說明，該「法令」
    係指法律、法律授權之法規命令、職權命令、委辦規則等，
    對不特定多數人民就一般事項所作對外發生法律效果之規定
    而言。該所謂「明知」，係指須具圖利而違背法令之直接故
    意，即主觀上有違背法令以積極圖取不法利益之意思，客觀
    上並將該犯意表現於行為，因而獲得利益為要件，易言之，
    其違背之法令與圖得利益之間，必須具有相當之關聯性始足
    當之（最高法院93年度台上字第4499號判決意旨參照）。是
    若無法證明行為人所為符合上開要件，自難以貪污治罪條例
    第6 條第1 項第4 款之圖利罪相繩。
三、公訴人認被告己○○、辛○○、乙○○、丙○○涉犯前開圖
    利罪嫌，無非係以證人戊○○、陳益民、王幼玲、孫碧霞、
    陳菊、丁○○、賀端蕃、黃佩瑩、蔡佳容、賴武元、曾承祥
    、莊維波、陳振榮、賴獻玉、陳敏賢、庚○○等人於調查局
    詢問及偵訊中之陳述，勞委會人員楊慧綏之90年4 月24日、
    6 月26日、9 月13日簽、勞委會法規會92年5 月1 日、5 月
    13日會簽意見、被告丙○○92年5 月30日、6 月20日、10月
    1 日、10月2 日、11月4 日、11月5 日、11月7 日簽、高捷
    公司人員庚○○92年7 月28日簽、高捷公司人員賴武元90年
    12月18日簽、高捷公司92年9 月24日（92）高捷A1字第3737
    號函及附件、高捷公司承攬廠商使用外勞人數明細表、勞委
    會92年12月3 日勞職外字第0920606414號函、勞委會90年5
    月10日（90）台勞職外字第0221648 號公告、92年6 月26日
    勞職外字第0920205100號公告等為其依據。然訊據被告己○○、辛○○、乙○○、丙○○則均堅詞否認有何上開犯行，
    被告己○○辯稱：本案係正常之申請案件，伊是完全依照92
    年6 月26日公告所定之要件來審查，標準與其他案件一致，
    起訴書係以上開公告前，丁○○副主任委員所批示之見解，
    認為伊處理上有問題，但丁○○該見解是在政策研議期間作
    成，後來公告所定要件並沒有納入丁○○前揭見解，未提及
    要去審查用人成本，伊所為均符合公告規定，並無違背法令
    圖利高捷公司之犯行等語；被告辛○○辯稱：伊是依照92年
    6 月26日公告之要件，作為本件審查之資格認定，而該公告
    中並無規定要審核用人成本，且伊在審查其他案件時，亦是
    採一致標準，伊並無違背法令圖利之犯行等語；被告乙○○
    辯稱：本案之審查完全依照92年6 月26日所公告之要件進行
    審查，而該公告並未規定要看用人成本，伊在本案前後之其
    他BOT 申請案件中，亦是依此標準完成審查程序，實無違法
    圖利高捷公司之犯行等語；被告丙○○辯稱：伊是依照92年
    6 月26日之公告辦理本件申請案，而該公告並未規定要看用
    人成本，伊並無違背法令圖利之犯行等語。
四、經查，勞委會曾於90年5 月10日，以（90）台勞職外字第02
    21648 號公告停止重大工程申請引進外籍勞工，其內容略為
    ：「(一)基於國內營造業失業比率偏高，營造業失業者已足以
    提供重大建設之人力需求，爰停止重大工程申請引進外籍勞
    工。(二)本公告以工程主辦機關收取工程投標標單期間之始日
    （如無工程主辦機關收取工程投標標單期間者，則以工程合
    約之訂約日期認定）在90年5 月16日（含當日）後，重大工
    程得標業者申請外籍勞工初次招募案、移轉至同一雇主承建
    之其他未曾申請招募外籍勞工案為適用對象」，嗣於92年6
    月26日又發布勞職外字第0920205100號公告，該公告內容略
    為：「(一)查依本會90年5 月10日台（90）勞職外字第022164
    8 號公告，自90年5 月16日起停止重大工程申請引進外勞，
    係採不溯既往原則，又依信賴保護原則，對於已辦理招標及
    履約之重大工程，不受上開公告規定之影響。故經政府單位
    核准之BOT 興建工程，其工程總金額在2 億元以上，且工期
    在1 年6 個月以上（日曆天），且興建工程計畫係依當時外
    勞政策考量勞動力之使用者，如BOT 之得標業者，其與政府
    單位簽訂BOT 合約之時間在90年5 月16日以前，得申請聘僱
    外籍營造工從事營造業工作。(二)BOT 之得標業者，應檢附工
    程合約及相關證明工程計畫擬訂係依當時外勞政策考量勞動
    力使用等文件，並以BOT 合約所載之工程總金額及工期為計
    算基準，按當時工程經費法人力需求模式規定之人力費率及
    核配比例，核算得聘僱外勞人數上限，統籌分配於BOT 內之
    各項工程，並應將分配結果報本會核備」（見證據資料卷第
    31、32頁），可知，勞委會92年6 月26日勞職外字第092020
    5100號公告，係就勞委會90年5 月10日（90）台勞職外字第
    0221648 號公告所為之補充公告。而上開勞職外字第092020
    5100號公告之法令依據，係當時之外國人聘僱許可及管理辦
    法（於90年11月7 日修正公布，嗣於93年1 月13日廢止）第
    3 條第2 項之規定：「中央主管機關依就業服務法第43條第
    1 項第8 款之規定為工作指定時，應就國內經濟發展及就業
    市場情勢，評估各種行職業之勞動供需狀況，規劃指定准予
    聘僱外國人之工作類別、國籍、人數及申請者之資格條件，
    並公告之」，而該外國人聘僱許可及管理辦法之母法，則係
    89年1 月26日修正公布之就業服務法第43條第1 項、第2項
    規定：「雇主聘僱外國人在中華民國境內從事之工作，除本
    法另有規定外，以下列各款為限︰(一)專門性或技術性之工作
    。(二)華僑或外國人經政府核准投資或設立事業之主管。(三)下
    列學校教師︰(1)公立或經立案之私立大專以上校院或外國僑
    民學校之教師；(2)經立案之私立國民中小學之合格外國語文
    課程教師；(3)公立或已立案私立實驗高級中等學校雙語部或
    雙語學校之學科教師。(四)依補習教育法立案之短期補習班之
    專任外國語文教師。(五)運動教練及運動員。(六)宗教、藝術及
    演藝工作。(七)家庭幫傭。(八)為因應國家重要建設工程或經濟
    社會發展需要，經中央主管機關指定之工作。(九)其他因工作
    性質特殊，國內缺乏該項人才，在業務上確有聘僱外國人從
    事工作之必要，經中央主管機關專案核定者」、「中央主管
    機關及中央目的事業主管機關，對從事前項工作之外國人，
    應規定其工作資格及審查標準」（就業服務法嗣分別於91年
    1 月21日、92年5 月16日修正公布，上開規定改列於該法第
    46條第1 項、第2 項），從而，上開勞委會92年6 月26日勞
    職外字第0920205100號公告，係依外國人聘僱許可及管理辦
    法第3 條第2 項而為，目的在填補該規定所未具體規範之關
    於准予聘僱外國人之工作類別、國籍、人數及申請者資格條
    件等內容，是該公告應屬外國人聘僱許可及管理辦法第3 條
    第2 項規定之一部分，而外國人聘僱許可及管理辦法，則係
    由就業服務法此一法律授權制定之法規命令，並對不特定多
    數人民之一般事項對外發生法律效果，故合於貪污治罪條例
    第6 條第1 項第4 款所稱之「法令」，若公務員對於其主管
    或監督之事務，明知有違背前開公告之情形，而仍圖取自己
    或其他私人之不法利益，並因此獲得利益者，自構成貪污治
    罪條例第6 條第1 項第4 款之圖利罪，先予敘明。
五、高捷公司曾於92年9 月24日，以（092） 高捷A1字第3737號
    函，就其與高雄市政府合作之「高雄都會區大眾捷運系統紅
    橘線路網建設案」（以下簡稱高雄捷運工程），依據前開勞
    委會92年6 月26日勞職外字第0920205100號公告，向勞委會
    申請聘僱外籍勞工，而該申請案由時任勞委會外勞作業組技
    正之被告丙○○承辦，嗣經當時任職勞委會外勞作業組之被
    告乙○○（擔任科長）、辛○○（擔任副組長）、己○○（
    擔任組長）層簽同意，再向上逐層簽核後，由勞委會於92年
    12月3 日，以勞職外字第0920606414號函，同意高捷公司聘
    僱外籍勞工，而可聘僱之人數上限為2688人等事實，業據被
    告己○○、辛○○、乙○○、丙○○供承不諱，並有高捷公
    司92年9 月24日（092） 高捷A1字第3737號函（見證據資料
    卷第34至36頁）、勞委會受理本件申請案之內部簽呈（見證
    據資料卷第88至116 頁）、勞委會92年12月3 日勞職外字第
    0920606414號函（稿）（見證據資料卷第117 、118 頁）在
    卷可稽，堪以認定。而依上開勞委會92年6 月26日勞職外字
    第0920205100號公告內容，得依此一公告申請聘僱外籍勞工
    者，須符合下述要件：(一)係經政府單位核准之BOT 興建工程
    ，且簽訂BOT 合約之時間在90年5 月16日以前；(二)工程總金
    額在2 億元以上，且工期在1 年6 個月以上（日曆天）；(三)
    興建工程計畫，係依當時外勞政策考量勞動力之使用者。而
    觀諸高捷公司提出本件申請案時所檢附之高雄捷運工程興建
    營運合約（見外放證物），該合約係由高雄市政府與高捷公
    司所簽立，簽約時間為90年1 月12日（見合約封面），合約
    所定之興建期間為6 年（見合約第4 頁），而政府投資範圍
    之工程經費為1047億7000萬元，民間投資範圍之工程經費為
    304 億9378萬8000元，合計1352億6378萬8000元（見合約附
    件B2部分），顯然符合前揭公告之要件(一)與要件(二)，是本件
    申請案是否合於上開公告之要求，而得允許高捷公司聘僱外
    籍勞工，厥為高雄捷運工程之興建工程計畫，是否於計畫當
    初，已依當時外勞政策而考量聘僱外籍勞工（即上述要件(三)
    部分）。
六、依前開勞委會92年6 月26日勞職外字第0920205100號公告內
    容第2 點所示，BOT 得標業者於依該公告申請聘僱外籍勞工
    時，應檢附工程合約及相關文件，用以證明其工程計畫之擬
    訂，係依當時外勞政策考量使用外籍勞工。而高捷公司提出
    本件申請案時，就該申請案是否符合上述要件(三)，係陳明：
    「本案之興建工程依國內外以往興建捷運之經驗，此為高難
    度之挑戰。本公司於投資計畫書第三、四冊、第四章─興建
    計畫中施工機具、材料及人力需求即載明，本案工程必須全
    面攢趕，各路線及車站等設施，幾乎須同時施工、所需之施
    工機具、人力、及材料數量十分龐大。由於本地技術性勞工
    較不足，且對於加班、夜間勞動及部分危險性工作之意願較
    低。因此本公司在投資計畫書中，已將外勞列入未來施工之
    勞力來源，以降低興建時程延遲及相關財務風險（如附件投
    資計畫書第二冊第三章─財務計畫之第3-128 頁、第3-148
    頁、第3-165 頁等載明勞工供應含外勞）（見前開92年9 月
    24日（092） 高捷A1字第3737號函），而被告己○○等4 人
    為審核時，則係以高捷公司所檢附之投資計畫書第二冊第三
    章第3-128 頁所載內容，作為本件申請案符合前揭公告要件
    (三)之依據（見前開勞委會受理本件申請案之內部簽呈）。而
    依高捷公司上開投資計畫書第二冊第三章第3-128 頁所示，
    該頁所載內容，係高捷公司就其參與高雄捷運工程時，所擬
    定風險管理計畫之一部分，該計畫內容提及，於高雄捷運工
    程之興建期內，「勞工供應（含外勞）」此一風險管理之妥
    善與否，可能造成「增加成本及利息負擔」、「增加額外支
    出」、「興建時程遲延」、「重新發包工期延誤」、「品質
    不良」、「工程品質不符規定」、「增加工作困難」、「影
    響特許公司履約能力」等影響，則觀諸此一風險管理計畫內
    容，高捷公司在高雄捷運興建期之勞動人力使用上，應已考
    量使用外籍勞工，此由前開投資計畫書第二冊第三章第3-14
    8 頁、第3-165 頁之風險預防措施、風險分擔計畫中，關於
    勞工供應之風險規劃，均載明「含外勞」等語，亦可為佐證
    。
七、關於高捷公司於90年5 月22日函文與高市捷運局，再由高市
    捷運局於90年6 月11日去函勞委會，請求勞委會釋示「高雄
    捷運工程是否受勞委會90年5 月10日（90）台勞職外字第02
    21648 號公告限制」此事項，嗣經勞委會副主任委員丁○○
    批示「請高市捷運局說明本案工程用人經費，為以本國薪資
    水準或以外國人水準規劃」等語後，勞委會即於90年8 月3
    日，將丁○○上開批示意見函覆高市捷運局，之後於90年9
    月6 日，高捷公司再度經由高市捷運局去函勞委會，請求勞
    委會就上開事項為解釋，然經勞委會職業訓練局副局長蘇秀
    義批示「請再函請依郭副主任委員交代聲請事項明確說明後
    再議」等語，勞委會乃於90年10月16日，將蘇秀義上開批示
    意見函覆高市捷運局，而高捷公司經由高市捷運局知悉勞委
    會上開函覆意見後，由該公司人員賴武元於90年12月18日之
    高捷公司內簽中表示「考量本公司於備標階段並未明確估算
    工程費用之用人成本，若因應勞委會來函需要於事後勉強區
    分本勞或外勞之成本比例，並提供具體數據，恐勞委會未必
    據之作出對本公司有利之裁量，反而不利日後外勞之申請，
    因此本案提暫擱置」等語，而未再函請勞委會解釋上開事項
    等事實，有高捷公司90年5 月22日（90）高捷P2字00025602
    68號函、90年8 月29日（90）A1字第0006110544號函、高市
    捷運局90年6 月11日高市捷設字第0002168 號函、90年9 月
    6 日高市捷設字第0003927 號函、勞委會90年8 月3 日台90
    勞職外字第0223385 號函（稿）、90年10月16日台90勞職外
    字第0224795 號函（稿）（均外放，未附卷）、高捷公司00
    0000000 號公文簽辦單（見偵1 卷第101 頁）在卷可稽，固
    堪認定（至公訴意旨所稱，高捷公司經由高市捷運局函請勞
    委會解釋上開事項時，有提出載明「領班2100元、技工1900
    元、大工1700元、小工1500元」之工程經費估算說明乙節，
    經本院調取上開函文往來之原本資料，並未見有此一工程經
    費估算說明，且依前開高市捷運局之公函內容，其所記載之
    附件項目，亦未包含前開工程經費估算說明，是公訴意旨於
    此尚有誤會，附此敘明）。然依上開事實，並無法證明高雄
    捷運工程之興建工程計畫，於計畫當初並未考量聘僱外籍勞
    工，蓋若高捷公司就高雄捷運工程之興建，從未考量使用外
    籍勞工人力，則其當不會於勞委會於90年5 月10日甫為上開
    禁止重大工程申請引進外籍勞工之公告後，隨即於同年月22
    日去函高市捷運局，請求高市捷運局函請勞委會解釋高雄捷
    運工程是否受該公告之限制，而上開賴武元90年12月18日之
    高捷公司內簽，亦不會表示「若因應勞委會來函勉強區分本
    勞或外勞之成本比例，並提供具體數據，恐勞委會未必據之
    作出對本公司有利之裁量，反而不利日後外勞之申請」等語
    ，反而足徵高捷公司就高雄捷運工程之興建，早已考量使用
    外籍勞工人力，方會擔心遭受上開勞委會90年5 月10日公告
    之限制，以及在太早提出本、外勞成本比例數據之情形下，
    造成其日後無法申請到足夠外勞人數之結果。至於高捷公司
    對於高雄捷運工程，雖未明確估算本國勞工及外籍勞工之用
    人成本比例，惟此與高雄捷運工程之興建工程計畫，是否考
    量使用外籍勞工人力，2 者間並無必然之關聯，況依就業法
    服務法之規定（於91年1 月21日修正公布前，係規定於該法
    第43條第3 項，於91年1 月21日修正公布後，係規定於該法
    第47條第1 項），雇主申請聘僱外國人從事因應國家重要建
    設工程或經濟社會發展需要，經中央主管機關指定之工作時
    ，應先以合理勞動條件在國內辦理招募，經招募無法滿足其
    需要時，始得就該不足人數提出申請聘僱外勞，可知，在計
    畫單位為興建工程計畫時，並無法知悉其日後可得聘僱之外
    籍勞工數量為何，需視本國勞工召募情形方能確定，而此由
    本件高捷公司申請案，勞委會係核可高捷公司得聘僱外籍勞
    工之人數上限乙情，亦可為佐證，則在此種實際能聘僱外籍
    勞工數量不明之情形下，計畫單位於為興建工程計畫時，能
    否明確估算本國勞工及外籍勞工之用人成本比例，實非無疑
    ，是於本案中，自難以高捷公司未明確估算本國勞工及外籍
    勞工之用人成本比例，即謂其為高雄捷運工程興建工程計畫
    時，並未考量使用外籍勞工。此外，上開勞委會92年6 月26
    日勞職外字第0920205100號公告，僅要求BOT 得標業者應檢
    附工程合約及相關文件，用以證明其工程計畫之擬訂，係依
    當時外勞政策考量聘僱外籍勞工，並未明確要求業者所提出
    之證明文件中，應包含用人經費之規劃證明，是上開公告內
    容，係給與行政機關相當之裁量空間，只要申請人提出之證
    明文件，得以證明其為興建工程計畫時，業已考量使用外籍
    勞工人力，即已足夠，至於是否提出用人經費之規劃證明，
    則非所問，是勞委會副主任委員丁○○雖曾為上開批示，然
    該批示之要求，既未經明定於前揭勞委會92年6 月26日勞職
    外字第0920205100號公告內容，自難以被告己○○等4 人未
    要求高捷公司提出用人經費之規劃證明，即謂渠等之審查程
    序有違前開勞委會92年6 月26日勞職外字第0920205100號公
    告。
八、而關於被告己○○等4 人有無違法圖利高捷公司之犯意乙節
    ，勞委會副主任委員丁○○為前揭批示之時間係在90年間，
    而高捷公司為本件申請案之時間則係於92年間，前後相距已
    近2 年，則被告己○○4 人於審核本件申請案時，是否能夠
    記憶或知悉有上開批示乙事（前開高市捷運局於90年間函詢
    勞委會乙事，被告己○○、辛○○、乙○○有於該案簽呈中
    核章，被告丙○○則未見與該案有何相關），實有所疑，而
    此由本件申請案內部簽呈顯示，丁○○亦有參與本件申請案
    之審核，然其亦未再提及其自己先前之批示內容乙情，亦可
    為佐證；此外，於前開勞委會92年6 月26日勞職外字第0920
    205100號公告對外發布後，除本件高捷公司之申請案外，在
    此之前另有臺灣高鐵公司就高鐵計畫BOT 案，而其後則有海
    景世界企業股份有限公司就國立海洋生物博物館BOT 案，向
    勞委會申請聘僱外籍勞工，該2 申請案亦有經被告己○○等
    4 人進行審核，而同未見申請人提出用人經費之規劃證明，
    然亦均通過申請，有該2 申請案之申請資料可佐（見外放被
    告答辯狀被證2 、被證3） ，亦可徵被告己○○等4 人並未
    獨厚高捷公司；至依高捷公司總經理特別助理庚○○92年7
    月28日之內部簽呈所示（見偵1 卷第127 頁），庚○○與高
    捷公司之曾承祥，曾於92年7 月17日前往勞委會，與被告己○○、辛○○、乙○○、丙○○就本件申請案先行討論，而
    討論之結果，被告己○○等4 人，僅有要求高捷公司於提出
    申請時，應說明下列事項：(一)高捷公司當時規劃是以有外勞
    來考量，並附相關資料說明；(二)為何高捷公司於申請前，並
    未使用外勞，且工程順利，而之後須使用外勞之原因；(三)未
    來如獲同意使用外勞，對本地勞工之保障將如何處理；(四)高
    雄市政府態度及其支持程度；(五)以高捷公司或統包商為雇主
    進行申請？以及申請外勞人數上限之計算結果，並未如公訴
    意旨所示，被告己○○等4 人有依上開丁○○於90年間批示
    之意見，要求高捷公司提出用人經費之規劃證明此一特定資
    料，是公訴意旨於此容有誤認。又被告己○○等4 人，雖有
    在高捷公司為本件申請案前，即先行與高捷公司人員討論該
    申請案之情，然現今行政機關之角色與功能，已與過往有所
    不同，於法令允許之範圍內，應主動提供人民相關之資訊與
    服務，以便利人民向行政機關洽辦相關事務，是在無其他證
    據可為佐證之情形下，自難認被告己○○等4 人此情有何不
    妥之處，要難以此作為不利渠等之認定。綜上，依本案卷內
    事證，尚無從判認被告己○○等4 人有何違法圖利高捷公司
    之犯意。
九、綜前所述，本案既無從證明被告己○○、辛○○、乙○○、
    丙○○有違背法令而圖利高捷公司之客觀事實，亦無法證明
    被告己○○、辛○○、乙○○、丙○○有違法圖利高捷公司
    之主觀犯意，從而，公訴人認被告己○○、辛○○、乙○○
    、丙○○涉嫌前開圖利犯行所憑之證據，即未能達於通常一
    般之人均不致有所懷疑，而得確信其為真實之程度，依刑事
    訴訟制度「倘有懷疑，即從被告之利益為解釋」、「被告應
    被推定為無罪」之原則，即難據以為被告己○○、辛○○、
    乙○○、丙○○不利之認定。此外，復查無其他積極之證據
    ，足資認定被告己○○、辛○○、乙○○、丙○○有何圖利
    犯行，自屬不能證明被告己○○、辛○○、乙○○、丙○○
    犯罪，依首開說明，自應為被告己○○、辛○○、乙○○、
    丙○○無罪之諭知。
據上論斷，應依刑事訴訟法第301 條第1 項，判決如主文。
本案經檢察官甲○○到庭執行職務。
中    華    民    國    95    年    9     月    15    日
                  刑事第五庭    審判長法  官 李嘉興
                                      法  官 張金柱
                                      法  官 陳君杰
以上正本證明與原本無異。
如不服本判決，應於判決送達後10日內，向本院提出上訴狀。
中    華    民    國    95    年    9     月    15    日
                                      書記官 陳昱良


司法院資訊處製作；財團法人民間司法改革基金會備份。
